【裁判字號】    94,上更(一),812
【裁判日期】    950508
【裁判案由】    偽造文書
【裁判全文】
臺灣高等法院刑事裁定             94年度上更(一)字第812號
    上 訴 人
    即自訴人  乙○○
    被    告  甲○○
上列上訴人因被告偽造文書案件，不服臺灣士林地方法院90年度
自字第70號，中華民國91年7月2日第一審判決，提起上訴，判決
後，經最高法院第一次發回，本院判決如下：
    主  文
原判決關於行使偽造文書部分撤銷。
本件自訴行使偽造文書部分不受理。
    理  由
一、自訴意旨略以：上訴人即自訴人乙○○與朱益添（下或稱朱
    某）於民國（下同）八十九年間就「運動及滑輪兩用鞋構造
    」之發明，向經濟部智慧財產局（下稱智慧財產局）申請專
    利權（下稱系爭專利申請權），惟於尚未獲准取得專利權之
    同年十月二十日，即與上訴人即被告甲○○約定以新台幣（
    下同）四百萬元之權利金，將系爭專利申請權讓與被告。自
    訴人乃於同日先與被告簽署專利讓與合約書，並將其本人及
    朱益添之印章交予「亞太國際專利商標事務所」經理溫鵬興
    （下稱溫某），以供辦理轉讓系爭專利申請權予被告之用；
    而朱某則另於同年月二十三日與被告簽署專利讓與合約書。
    溫某於收受上述印章之翌（二十一）日，即指示其事務所人
    員製作「專利申請權讓與登記申請書」、「讓與申請權證明
    書」，並於前開文件上「讓與人」欄繕打自訴人及朱某之姓
    名，而「受讓人」欄則繕打被告之姓名，再蓋用自訴人及朱
    某之印章於其上。詎被告竟於同年月二十四日，基於偽造私
    文書之犯意，向溫某表示系爭專利申請權之受讓人除伊以外
    ，尚須增加「陳慶霖」一人，並要求將上述文件帶回由其蓋
    用受讓人之印章，使不知情之溫某指示其事務所職員於前開
    文件「受讓人」欄上增列「陳慶霖」之姓名，並將上述文件
    交予被告帶回蓋章。被告旋於同年十月底至同年十一月初某
    日攜帶上開文件赴大陸，並蓋用陳慶霖之印章於其上，而將
    上述二文件予以變造，使陳慶霖與被告併為系爭專利申請權
    之受讓人，足以生損害於自訴人及朱益添。被告再於同年月
    十五日將上開文件交予溫某，由溫某指示其事務所人員於同
    年月十六日持向智慧財產局辦理系爭專利申請權人變更登記
    ，使該局不知情之承辦公務員將此不實事項登載於其職務上
    所掌管之核准備查函及專利公報上，足以生損害智慧財產局
    及自訴人與朱某之權益。因認被告涉犯刑法第二百十六條行
    使第二百十條之偽造私文書，足以生損害於公眾及他人罪罪
    嫌云云。
二、按刑事案件，一經提起公訴、自訴或上訴而繫屬於法院，其
    訴訟在該審級法院繫屬中，訴訟主體相互間即發生訴訟上之
    權利義務關係，此訴訟關係，法院與當事人均應受其拘束，
    故訴訟繫屬中，訴訟關係固然存在，該繫屬法院自應加以審
    判，但一經終局裁判，審級訴訟關係即已消滅，從而自訴案
    件倘經繫屬之第一審或第二審法院為終局判決，原有審級之
    訴訟關係即歸於消滅，當事人若表示不服，提起第二審或第
    三審上訴，乃繫屬於另一審級之開始，與該上訴審發生另一
    審級之訴訟關係，刑事訴訟法施行法第七條之三前段復明定
    九十二年九月一日施行之修正刑事訴訟法施行前，已「繫屬
    於各級法院之案件」，其以後之訴訟程序，應依修正刑事訴
    訟法終結之。再參照刑事訴訟法第三十八條準用第三十條規
    定及司法院院字第一七五五號解釋，自訴人委任律師為代理
    人之委任狀，應於每一審級提出，案件於該審級終結後，原
    有委任效力即不復存在。則自訴案件已為第一審或第二審判
    決者，原有審級訴訟關係既歸消滅，其後提起上訴時，本諸
    舊程序用舊法，新程序用新法之一般原則，重新繫屬於上訴
    審之自訴案件，自訴人自應依修正後之規定委任律師為代理
    人，且如法院裁定命自訴人委任律師為代理人後，自訴人仍
    不補正，本乎程序優先原則，應依現行即修正後之刑事訴訟
    法第三百二十九條第二項規定，撤銷第一審判決，改判諭知
    自訴不受理，此有最高法院九十四年度台非字第四十七號判
    決足資參照。
三、本件自訴人於九十二年九月一日施行新修正刑事訴訟法前之
    九十年三月三十日即已向台灣士林地方法院自訴被告甲○○
    涉犯行使偽造文書及詐欺得利罪（見原審卷第二頁），第一
    審就行使偽造文書判處罪刑，另就詐欺得利罪部分諭知無罪
    後，兩造均向本院（第二審法院）提起上訴，本院撤銷第一
    審關於行使偽造私文書部分之判決，改判依想像競合犯及牽
    連犯關係從一重論處被告行使變造私文書，足以生損害於公
    眾及他人罪刑，另就詐欺得利罪部分駁回其上訴，兩造亦均
    向最高法院提起上訴，嗣經最高法院將原判決關於變造私文
    書部分撤銷，發回本院更審。按第二審之判決如經第三審撤
    銷發回更審，即已回復第二審判決前之程序，而最高法院撤
    銷原判決關於變造私文書部分發回本院更審後，自訴人於本
    院並未委任代理人，本院乃以九十四年度上更（一）字第八
    一二號裁定命自訴人於該裁定送達後七日內委任律師為代理
    人，該裁定於九十五年三月十六日送達於自訴人之受雇人，
    有送達證書在卷為憑，乃前開裁定發生送達之效力後迄今已
    逾七日，自訴人並未委任律師為代理人，揆諸上開說明，本
    院自應依法將原判決關於行使偽造文書部分撤銷，並諭知自
    訴不受理之判決，且不經言詞辯論而為之。
據上論斷，應依刑事訴訟法第三百六十九條第一項前段、第三百
六十四條、刑事訴訟法第三百二十九條第二項、第三百零七條，
判決如主文。
中    華    民    國    95    年    5     月    8     日
                  刑事第十七庭  審判長法  官  陳貽男
                                      法  官  孫惠琳
                                      法  官  高明哲
以上正本證明與原本無異。
如不服本判決，應於收受送達後十日內向本院提出上訴書狀，其
未敘述上訴之理由者並得於提起上訴後十日內向本院補提理由書
（均須按他造當事人之人數附繕本）。
                                      書記官  李垂福
中    華    民    國    95    年    5     月    9     日


司法院資訊處製作；財團法人民間司法改革基金會備份。
